【裁判字號】    90,判,1799
【裁判日期】    901005
【裁判案由】    商標註冊
【裁判全文】
最  高  行  政  法  院  判  決                    九十年度判字第一七九九號
    原      告  英商．坦斯科倉儲有限公司
    代  表  人  約翰．亞瑟．貝.
    訴訟代理人  陳長文律師
                蔡瑞森律師
    被      告  經濟部智慧財產局（承受原經濟部中央標準局業務）
    代  表  人  陳明邦
右當事人間因商標註冊事件，原告不服行政院中華民國八十八年九月七日台八十八訴
字第三三八二四號再訴願決定，提起行政訴訟，本院判決如左：
    主  文
再訴願決定、訴願決定及原處分均撤銷。
訴訟費用由被告負擔。
    事  實
緣原告於民國八十六年九月二十六日以「TESCO」 商標，指定使用於商品及服務分類
表第三十類之咖啡、咖啡精、代用咖啡、茶葉、茶葉製成之飲料、茶精、可可，巧克
力糖、巧克力糕餅、巧克力粉、巧克力粒、巧克力漿、巧克力汁、糖、麥牙糖、米、
芡粉、西谷米、糖果、麥片粥、甜餅、意大利脆餅、意大利麵、通心麵、麵包、餅乾
、蛋糕、冰、冰淇淋、冰淇淋粉、冰棒、蜂蜜、糖漿、糖蜜、蕃茄醬、調味用醬、飯
、麵、三明治、漢堡、餡餅、乳酪蛋糕、明膠蛋糕、布丁、酵母、醱粉、鹽、胡椒、
芥末、醋、甜調味醬、調味品、茶葉包、肉餡餅、蛋黃醬、嫩肉粉、蜂王漿、沙拉醬
商品申請註冊。被告以其與惠品企業股份有限公司之註冊第七四八○二六號「黑客HE
SCO及圖」 商標近似，乃予以核駁，發給第0000000號商標核駁審定書。原告
不服，提起訴願、再訴願，均遭決定駁回，遂提起行政訴訟，茲摘兩造訴辯意旨如
次：
原告起訴意旨及補充理由略謂：一、按相同或近似於他人同一商品或類似商品之註冊
商標者，不得申請註冊，固為商標法第三十七條第一項第十二款所規定，惟該條款之
適用以商標是否相同或近似為前提。而判斷兩商標近似與否，固應審查其外觀、觀念
或讀音方面之一有無近似者，然衡酌商標在外觀、觀念有無混同誤認之虞，應本客觀
事實，以具有普通知識經驗之商品購買人施以普通之注意義務，就二商標異時異地隔
離通體觀察其有無發生混同、誤認之虞以為斷，此為「商標近似審查基準」所明定。
又按商標是否構成近似而不准註冊，商標法固然賦予被告有裁量權，惟裁量並非「自
由裁量」，而係應為「合於義務之裁量」，亦即必須依其準據作正確而非「恣意」之
裁度推量，故被告於審查商標近似性時，應有其客觀之審查基準，若僅以其主觀之見
解，而有相互矛盾之審查標準，做成本件商標不得註冊之結論，係違反社會通念之主
觀擅斷，顯已違反了行政法之「禁止恣意原則」。又商品是否類似，應依一般社會通
念，市場交易情形，並參酌其原料、用途、功能、生產者及銷售場所等各種相關因素
有誤認其來源之虞者為類似，此亦為被告出版之商標手冊所明訂，合先陳明。二、本
案商標「TESCO」與被告據以核駁之註冊第七四八○二六號「黑客HESCO及圖」商標相
較，並不會導致消費者有混淆誤認之虞而屬近似商標，茲悉述如下：（一）查本案商
標「TESCO」與被告所引之「黑客HESCO及圖」商標雖皆有相同外文字母「E」、「S」
、「C」、「O」，惟該據以核駁商標係以中文「黑客」搭配外文「HESCO」 及圖排列
組合而成，與原告之簡單清晰之外文「TESCO」 商標，繁簡迥然，區別明顯，並無致
消費大眾混淆誤認為近似商標之可能。另查「CO」係常見於商標設計之外文字母，通
常皆以之為商標之字尾，用以代表「COMPANY」 之縮寫，故「CO」業已成為商標之弱
勢部分，亦非為消費大眾據以辨識商標商品來源之主要依據，在英國本案商標「
TESCO」 與其它相同「CO」或「ESCO」字母之外文商標亦獲准並存註冊，於被告亦曾
審查註冊第二七九八一七號「ESCORT」、第七一一○○九號「ESCORT」、第六三八七
八八號「伊詩可ESCO」、第五八八○一八號「也速可ESCORT」、第六九八一八○號「
MORESCO」 等多件商標，因此，審查商標近似與否即應就非「CO」部分互為比較，而
「TES」與「HES」屬區別至為明顯之商標，實無疑義。更進一步言，倘被告認本案商
標「TESCO」與據以核駁商標之外文「HESCO」近似，則基此原則，「ESCO」自應與「
HESCO」亦構成近似，惟查被告竟予「ESCO & design」商標以第八五六四八七號之審
定處分，該商標指定使用於第三十類商品與本案「TESCO」 商標及據以核駁「黑客及
圖HESCO」商標之指定使用商品為相同或類似商品，由該「ESCO & design」商標之審
定處分觀察，被告顯然認該商標與「黑客及圖HESCO」 商標非屬近似商標，則依相同
審查原則又怎可認定本案「TESCO」商標與「黑客及圖HESCO」商標為近似商標？且據
以核駁之商標「黑客HESCO及圖」 於八十五年四月十一日申請註冊時，其外文部分「
HESCO」 與原告於八十二年四月一日獲准註冊在先之「高統PRESCO」 及「高統及圖
PRESCO」外觀近似，且使用於相同或類似之商品，依被告之主張應屬近似商標而不得
註冊。然被告於八十六年十一月一日核准審定「黑客HESCO及圖」商標，由此可知，
即使二商標包含有相同之英文字母「ESCO」，若其字首不同，消費者仍能加以區別，
並無混淆誤認之可能，同理，本件商標「TESCO」與「黑客HESCO及圖」並無近似而構
成混淆誤認之虞。顯見被告及原決定機關之近似商標審查基準明顯矛盾，令原告甚難
甘服。（二）又查原告之商標「TESCO」 為公司創始人於西元一九二四年結合二位合
夥人姓名之字母所獨創之名稱，並於西元一九三一年正式成立Tesco Stroes Limited
私人公司，並以公司名稱特取部分「TESCO」做為商標及服務標章，其「TESCO」商標
除在英國於廿餘類之商品及服務申請註冊專用外，亦設計了「TESCO」 搭配其它文字
與圖形之商標／服務標章申請數十件標章專用權註冊，而觀據以核駁商標為外文「
HESCO」搭配其中文音譯「黑客」及圖形，與原告之公司名稱特取部分「TESCO」做為
商標之設計源由不同（三）另查本案商標「TESCO」與據以核駁之商標「黑客及圖
HESCO」雖有四個相同字母「E」、「S 」、「C」、「0」，惟互為比較二者之構圖意
匠及外觀有明顯之差異，一般消費者一望即知二件商標之不同，而不會有混同誤認之
虞。茲比較其差異如下：１、自設計概念比較：本案商標為獨創無意義之單純文字商
標，主體簡單清晰，消費者望之即認識與明瞭該商標為何；據以核駁商標之設計包括
了中、外文字及圖形，商標之主要部分為中文，而其外文僅佔整體商標極小部分，且
其註冊人為本國公司，中文亦為消費大眾於交易呼唱時據以辨識其商品來源之依據。
故商標設計之重點及概念差異明顯，絕無致混淆誤認之虞。２、自外觀比較：本案商
標為由單純外文「TESCO」 所構成，據以核駁商標則分別由中文、外文及圖形所組成
，且字首「H」與本案商標字首「T」差異明顯而外文商標之字首又為辨識商標之明顯
重要部分，消費者施以普通之注意即能加以區別，並無混淆誤認之可能。３、自發音
比較：本案商標「TESCO」 之讀音為「坦斯科」，而據以核駁商標之讀音則為「黑客
」或「黑是客」發音迥然有別，且依國內消費大眾交易呼唱之習慣，均以中文為稱呼
辨識商品之主要依據，與本案單純英文讀音之商標並無近似而構成混淆誤認之虞。（
四）再查原告係為英國最大且獲利最豐之零售業者，此可由各國媒體雜誌之報導及英
國貿易文化辦事處之證明書輕易獲得佐證，不僅於英國本土有六百十九家據點，於國
外例如法國、匈牙利、波蘭、韓國、泰國等多國皆設有分店，於世界各國皆享有商譽
及盛名，其生產之商品已廣泛行銷於世界各地，為消費者所喜愛選用，且在世界各地
申請「TESCO」 為註冊商標。而據以核駁商標之註冊人則為我國廠商，由於現今消費
者對品牌相當重視，對於各種消費產品之製造者國籍，消費者通常施以較高注意，能
清楚辨別二家不同廠商不同商標之商品，絕無誤認、誤購、誤用之虞。且原告之商標
「TESCO」 在英國各類商品品牌中排名第八名、在全球前五百名知名公司中排名一○
七名，其所產銷之商品及提供之服務，無論在英國或世界其他地區均具有相當高之知
名度，西元一九九五年原告進一步設立網站，透過網際網路提供購物資訊及購物服務
並銷售商品，吸引每月約五百萬人次上網，經由購物網站的設立，原告之行銷管道早
已不限於固定之銷售據點，其「TESCO」 標章商品及服務已廣為消費者知悉，消費者
能清楚辨別「TESCO」 為知名英國廠商之產品，而不會予以聯想為其他廠商之產品，
故原告之知名度實有助於產品來源之辨認，被告及訴願機關等稱「判斷商標近似與否
，與是否具知名度無關」，係未考慮市場之實際狀況所作之不當結論而不足採。三、
按商標在未註冊之前，概屬準備註冊之程序，必自註冊之日始得取得商標專用權，在
實行註冊之前，其程序尚未終結；是申請註冊之商標，在其程序未終結前，法律或事
實有所變更時，應即適用變更後之法律或事實處理，有鈞院二十九年度判字第二十號
判決及五十七年判字第九十五號判例與八十九年度判字第八一一號判決之見解為佐。
查本案據以核駁之註冊第七四八○二六號「黑客HESCO及圖」 商標，已由原告依商標
法第三十一條第一項第二款之規定申請撤銷其專用權，並經被告以九十年七月六日中
台處字第L00000000 號撤銷處分書為撤銷成立之處分。原據以核駁「黑客HESCO及圖」
商標專用權既已依法撤銷在案，則原核駁申請註冊之法定原因已不存在，即原告取得
系爭商標專用權之障礙已消滅，而系爭商標註冊程序尚未終結，依前述，原告理當取
得該系爭商標「TESCO」 專用權之註冊，而無須再經更新申請程序，鈞院七十五年五
月三日法律問題決議參照。四、綜上所陳，請求依變更後之事實，判決被告之原處分
及一再訴願決定均予撤銷，並命被告另為核准第00000000號「TESCO」 商標
審定之處分，或其他適法之處分，實為德便等語。
被告答辯意旨略謂：按「相同或近似於他人同一商品或類似商品之註冊商標者」不得
申請註冊，為商標法第三十七條第十二款所明定。本件原告申請註冊之「TESCO」 商
標，與註冊第七四八○二六號「黑客 HESCO及圖」商標圖樣上之外文相較，皆為相同
之「ESCO」，僅於前所加之「T」與「H」一字母之別，於異時異地隔離觀察，易使一
般商品購買者產生混同誤認之虞，應屬近似之商標，復均指定使用於同一或類似之商
品，自有首揭法條規定之適用。雖原告指稱二件商標組合繁簡有別、讀音迥然不同，
難謂有使人產生混淆誤認之虞，且「TESCO」 係其公司名稱之特取部分，經其使用於
消費者心中已為一知名之標章，惟二者整體觀之予消費者之印象，外文仍屬主要部分
，有使一般商品購買者誤認其為同一家產製主體所表彰之一系列商品標章之虞，且本
件商標知名度與本款近似與否之認定無關，況二商標外文部分近似程度極高，自不得
將其排除於近似判斷之列。至所舉案例，其案情有別，且屬另案，自不得比附援引執
為本件應准註冊之論據。是被告依法核駁其註冊之申請，並無不合。
    理  由
本件原處分駁回原告系爭商標申請註冊及一再訴願決定維持原處分，係以：系爭「
TESCO」商標圖樣之外文TESCO與據以核駁之註冊第七四八○二六號「黑客HESCO 及圖
」商標圖樣上之外文HESCO ，僅起首字母T與H之別，其餘字母、排列順序相同，異時
異地隔離觀察，有使一般消費者產生混同誤認之虞，應屬近似之商標，且指定使用於
同一或類似商品，揆諸商標法第三十七條第十二款規定，系爭商標自不得申請註冊。
又各國國情不同，法制各異，縱系爭商標於世界多國註冊並與包括外文ESCO之商標於
英國併存註冊，亦不得執為本件應准註冊之論據。及商標係使用於商品，與公司之名
稱係屬二事，而判斷商標近似與否，其是否具知名度，亦非所問；所訴系爭「TESCO
」商標圖樣之外文TESCO 為其名稱特取部分且已具知名度云云，核難執為本件應准註
冊之論據等情。經核固非無見。惟商標在核准註冊以前，尚屬準備註冊之程序，必自
註冊之日始取得商標專用權，申請註冊之商標，在註冊程序未終結前，法律或事實有
所變更時，主管機關應依變更後之法律或事實處理。本院著有五十七年判字第九十五
號判例。本件據以核駁之註冊第七四八○二六號「黑客 HESCO及圖」商標已由原告依
商標法第三十一條第一項第二款之規定申請撤銷其專用權，並經被告九十年七月六日
中台處字第L00000000號撤銷處分書為註冊第七四八○二六號「黑客HESCO及圖」商標
專用權應予撤銷之處分，有撤銷處分書、撤銷公告及商標權電腦資料影本在卷可按。
，該撤銷處分因註冊人未提起訴願而確定。是以被告原以系爭商標與註冊第七四八○
二六號商標近似而予核駁，已因註冊第七四八○二六號商標被撤銷確定而不存在，致
事實已有變更，揆諸上揭本院判例意旨，被告應依變更後之事實審核。原處分及一再
訴願決定均未能及時審核該新事實，自無從維持，原告起訴意旨據以主張撤銷，非無
理由。爰由本院將再訴願、訴願決定及原處分撤銷，由被告另為適當處分。至於原告
其他實體主張，因與判決結果已不生影響，故不另為述，附此明。
據上論結，本件原告之訴為有理由，爰依行政訴訟法施行法第二條、行政訴訟法第九
十八條第三項前段，判決如主文。
中    華    民    國      九十      年      十        月      五        日
                    最 高 行 政 法 院  第 三 庭
                                審 判 長 法  官      曾  隆  興
                                         法  官      趙  永  康
                                         法  官      徐  樹  海
                                         法  官      鄭  淑  貞
                                         法  官      林  家  惠
右  正  本  證  明  與  原  本  無  異
                                         法院書記官  阮  桂  芬
中    華    民    國      九十      年      十        月      六        日


司法院資訊處製作；財團法人民間司法改革基金會備份。
